【裁判字號】    97,上易,628
【裁判日期】    970529
【裁判案由】    妨害自由
【裁判全文】
臺灣高等法院刑事判決                 97年度上易字第628號
上  訴  人  臺灣臺北地方法院檢察署檢察官
被      告  甲○○
選任辯護人  顧定軒律師
上列上訴人因妨害自由案件，不服臺灣臺北地方法院96年度易字
第3163號，中華民國97年2 月14日第一審判決（起訴案號：臺灣
臺北地方法院檢察署95年度偵字第24285 號），提起上訴，本院
判決如下：
    主  文
上訴駁回。
    理  由
一、本案經本院審理結果，認原審對被告甲○○被訴恐嚇危害安
    全為無罪之諭知，核無不當，應予維持，並引用原審判決書
    記載之證據及理由（如附件）。
二、上訴意旨略以：（一）本件被告於95年10月25日凌晨5 時許
    ，在臺北市○○區○○路、農安街口附近因遛狗一事與告訴
    人發生爭執，被告旋於同日凌晨5 時47分許，手持球棒前往
    告訴人位於臺北市中山區○○○路○ 段25巷25號1 樓住處門
    口，大聲叫囂「我人不爽，你給我出來，我要打你」，並在
    門外徘徊等待等情，業經告訴人及證人結證在卷，又該路口
    監視光碟僅有影像並無聲音，經原審勘驗光碟內容顯示，被
    告於同日凌晨5 時47分13秒，持球棒至告訴人上開住處後，
    即停留在告訴人住處門口，徵以被告於偵查中自承：伊拿鋁
    棒是要去找告訴人理論，在告訴人家門口時伊曾說你給我出
    來等語，則被告持球棒前往告訴人住處叫囂逗留，其挑釁滋
    事意味甚明，告訴人指訴被告以上開方式致告訴人心生畏懼
    乙情，應非子虛；況恐嚇行為樣態非僅限於外顯之肢體行為
    ，縱單以言詞表達加害他人之意，若致他人心生畏怖，已足
    認該當恐嚇罪，本件被告同時以言詞及上開行為使告訴人心
    生恐懼，自應該當恐嚇罪。原審以被告雖曾手持球棒走至告
    訴人家門前，但依光碟顯示被告僅站在馬路上，自始至終均
    沒有離開馬路，且亦未曾揮舞球棒云云，而認被告未為恐嚇
    行為，實有不當。（二）次觀被告於同日凌晨5 時50分18秒
    離開監視器畫面後，證人及告訴人於5 時51分25秒一前一後
    自家中往巷口走出，被告即於51分45秒再度進入監視器畫面
    ，並手持球棒朝告訴人及證人方向走去，2 人立即轉身欲返
    家，距被告較近之證人並以小跑步方式以拉開2 人距離，此
    時警車剛好抵達，被告乃站於巷口未再追趕，警方即上前與
    被告交談，告訴人及證人回頭走向警方，被告復轉向告訴人
    呈爭執狀，警方見狀即取走被告手中之球棒等情，上開監視
    器光碟拍攝甚明；綜觀告訴人及證人與被告間互動模式，均
    足顯示告訴人及證人對被告確有畏懼之意，否則何需刻意待
    被告離開住處門口後始行走出，於被告接近時又何需迅速掉
    頭返家；又由警方到場後，見雙方互有爭執，即取走被告手
    中球棒乙情觀之，被告當時確有對他人人身安全造成威脅之
    可能性，否則警方只需加以勸阻即可，何必取走被告球棒加
    以扣押。足見本件被告實有恐嚇他人足生危害於安全之犯行
    。綜上，原審認定事實容有不當，自難認原判決妥適，請撤
    銷原判決，另為適當之判決等語。
三、惟按：
(一)最高法院92年度台上字第128 號判例要旨已載：「刑事訴訟
    法第一百六十一條已於民國九十一年二月八日修正公布，其
    第一項規定：檢察官就被告犯罪事實，應負舉證責任，並指
    出證明之方法。因此，檢察官對於起訴之犯罪事實，應負提
    出證據及說服之實質舉證責任。倘其所提出之證據，不足為
    被告有罪之積極證明，或其指出證明之方法，無從說服法院
    以形成被告有罪之心證，基於無罪推定之原則，自應為被告
    無罪判決之諭知。本件原審審判時，修正之刑事訴訟法關於
    舉證責任之規定，已經公布施行，檢察官仍未提出適合於證
    明犯罪事實之積極證據，並說明其證據方法與待證事實之關
    係；原審對於卷內訴訟資料，復已逐一剖析，參互審酌，仍
    無從獲得有罪之心證，因而維持第一審諭知無罪之判決，於
    法洵無違誤。」。
(二)查告訴人丙○○固於原審證稱：「我聽到外面鐵門在敲就出
    來看是誰，看到甲○○拿球棒揮舞，對我講說你出來，我要
    揍你」等語，惟其於警詢中僅陳稱：「甲○○…持球棒到我
    們家門口敲打我家大門叫囂，看到甲○○說他不爽要我出來
    」（偵查卷第15頁），並無被告對其恐嚇稱「我要打你」之
    供述；於偵查中亦僅稱：「我就出來看，看到甲○○拿球棒
    在揮，說我人不爽，你給我出來」（偵查卷第44頁），同無
    被告對其恐嚇稱「我要打你」之供述。而其子即告訴人乙○○於本院復稱：「（檢察官問：被告當時有對你或者你父親
    講我人不爽，你人出來，我要打你這句話？）我並沒有聽到
    。」，是被告是否有如上訴意旨（一）部分所指之對告訴人
    大聲叫囂「我人不爽，你給我出來，我要打你」一語，並非
    無疑。再就上訴意旨（二）所指部分，依原審勘驗現場監視
    錄影光碟所示，被告於上午5 時51分45秒右手拿球棒從畫面
    左側進入黃網區（即上訴意旨所指之被告於51分45秒再度進
    入監視器畫面，並手持球棒朝告訴人及證人方向走去之情形
    ），往告訴人乙○○方向前進，迄5 時52分22秒告訴人二人
    往前走到斑馬線附近，警察將被告往後拉回黃網區，原在被
    告手中球棒已改由其中一名警察持有之情形觀之，告訴人乙○○於偵查中提供其所拍攝之現場照片（偵查卷第57頁編號
    2 、第58頁編號3 、4） ，斯時被告手持球棒尚未進入黃網
    區，該照片當係於上午5 時51分45秒之前所拍攝（告訴人乙○○所拍攝之位置應係與現場監視錄影機相對），而該時警
    車已到達，被告係於警車右側向前欲走入黃網區。則於警察
    已到現場處理之情況下，被告此時是否仍敢為對他人人身安
    全造成威脅之舉措，不無推究之餘地。是原審認定被告走向
    前去，應只是對告訴人乙○○之拍照舉動有所不滿，並有希
    望告訴人乙○○停止繼續拍照之意，而非基於恐嚇之犯意，
    對告訴人乙○○所為之惡害通知，並非無據。本件檢察官起
    訴書所列證據及卷內訴訟資料，經本院審酌後，仍無從獲得
    有罪之心證，檢察官上訴理由仍未提出適合於證明犯罪事實
    之積極證據，並說明其證據方法與待證事實之關係，仍執陳
    詞指摘原判決不當，其上訴為無理由，應予駁回。
據上論斷，應依刑事訴訟法第368條、第373條，判決如主文。
本案經檢察官陳大偉到庭執行職務。
中    華    民    國    97    年    5     月    29    日
            刑事第十五庭  審判長法  官  吳昭瑩
                                法  官  蘇隆惠
                                法  官  李正紀
以上正本證明與原本無異。
不得上訴。
                                書記官  鄭信昱
中    華    民    國    97    年    5     月    29    日
附件：
臺灣臺北地方法院刑事判決              96年度易字第3163號
公  訴  人  臺灣臺北地方法院檢察署檢察官
被      告  甲○○  男  40歲（民國○○年○月○○日生）
                    身分證統一編號：Ｚ000000000號
                    住臺北縣淡水鎮○○路29巷14號6樓
                    居臺北市○○區○○街139號7樓
選任辯護人  顧定軒律師
上列被告因妨害自由案件，經檢察官提起公訴（95年度偵字第24
285號），本院判決如下：
    主  文
甲○○無罪。
    理  由
一、公訴意旨略以: 被告甲○○素來即常與鄰居即告訴人丙○○
    為養狗問題發生爭吵。於民國95年10月25日凌晨5時許，雙
    方又因所飼養之犬隻相互吠咬，進而發生口角衝突，詎被告
    甲○○竟於同時上午6時許，酒後持鋁製球棒1支，前往告訴
    人丙○○位於臺北市中山區○○○路○段25巷25號住家，以
    上開球棒棒敲打告訴人丙○○住家大門，並在門外大聲叫囂
    ，又向告訴人丙○○之子即告訴人乙○○恫以: 你在蒐證什
    麼東西等語，復作勢以球棒攻擊告訴人乙○○，使告訴人乙○○、丙○○均心生畏懼，致生危害於其生命、身體安全。
    因認被告涉犯刑法第305條之恐嚇危害安全罪嫌。
二、按犯罪事實應依證據認定之，無證據不得認定犯罪事實；另
    不能證明被告犯罪者，應諭知無罪之判決，刑事訴訟法第15
    4條第2項、第301條第1項分別定有明文。又刑事訴訟法上所
    謂認定犯罪事實之證據，係指足以認定被告確有犯罪行為之
    積極證據而言，該項證據自須適合於被告犯罪事實之認定，
    始得採為斷罪資料；而認定不利於被告之事實，須依積極證
    據，苟積極證據不足為不利於被告事實之認定時，即應為有
    利於被告之認定，更不必有何有利之證據。另認定犯罪事實
    所憑證據，雖不以直接證據為限，間接證據亦包括在內；而
    告訴人之告訴，係以使被告受刑事訴追為目的，是其陳述是
    否與事實相符，仍應調查其他證據以資審認，此有最高法院
    29年上字第3105號、30年上字第816號、52年台上字第1300
    號判例可資參照。又「刑法第305條所謂致生危害於安全，
    係指受惡害之通知者，因其恐嚇，生安全上之危險與實害而
    言。...。」（最高法院26年渝非字第15號參照）。
三、公訴意旨認被告甲○○涉犯上開罪嫌，無非係以被告承認曾
    與告訴人丙○○發生口角，及持鋁製球棒之事實、證人丙○○、乙○○之證詞、現場照片、扣案之球棒等為其論據。
四、訊據被告甲○○固坦承於95年10月25日凌晨5時-6時許間，
    曾因流浪狗而與告訴人丙○○發生口角，且曾持鋁製球棒至
    告訴人家前馬路，以及曾對告訴人乙○○說你在拍什麼等情
    不諱，惟堅詞否認有何恐嚇之犯行，並辯稱: 是因為告訴人
    丙○○戳流浪狗，才去找丙○○理論。帶球棒是因為丙○○
    拿了棍子。但並沒有拿球棒對告訴人乙○○作勢攻擊。是因
    乙○○拿相機在拍照，所以才對他說你在拍什麼等語。另辯
    護人為被告辯護稱: 被告攜帶球棒是為自衛，並非出於恐嚇
    之意圖云云。經查:
  (一)證人丙○○於本院審理時固結證稱: 當天早上我帶了兩隻狗
    去溜狗，從25巷中原街交叉口的點走到吉林路。在25巷64號
    距離吉林路巷口25公尺的地方，看到兩隻狗過來，是大狗跑
    過來，因為我的是小狗，所以就害怕，我就趕緊把我的狗拉
    走。繞過吉林路回家。回家我盥洗時，「聽到外面鐵門有人
    在敲」我就出來看是誰，看到甲○○拿球棒揮舞，對我講說
    你出來，我要揍你，我說如果是狗的事情，大家拉開就好了
    ，甲○○就說我人不爽，我要打你。「我看到他在揮球棒，
    我就不敢出去」，叫我家人起來報警。等到警察來到巷口，
    我才跟家人一起出來。就是我們出去後，甲○○才跟我兒子
    講話。當時我兒子拿相機要拍甲○○的兩隻大狗。「甲○○
    一看到就說你在拍什麼，就將球棒舉起來，準備要打」。我
    們全家一看到就跑。「警察一看到就跑過來，把甲○○球棒
    奪掉」等語。另證人乙○○於偵查中亦結證稱: 當天我在家
    睡覺，聽到門口有聲音，我爸和另一人在爭執，我爸說要報
    警，我就去拿相機，想去把他的狗沒帶狗鍊的樣子拍下，我
    爸說對方有球棒，叫我不要出去，後來員警開車經過，我看
    有警察來，就開門出去，想照他的狗，甲○○本來在巷口跟
    警察解釋，看到我照狗，就說你是在蒐證什麼，他就拿球棒
    追過來，我怕他要打人，就往回跑，對方本來要追過來，但
    警察下車把他的球棒奪下來等語（參偵卷第45頁）。但查:
  本件事發地點裝設有監視錄影機，當天事發之經過情形，均
    由錄影機拍攝在案。而扣案之現場光碟經本院當庭勘驗結果
    為:
    (1)於96年10月25日凌晨5時47分13秒，被告甲○○左手持球
      棒走向告訴人家所在的巷子後，站在告訴人家前面馬路上
      ，於5時50分7秒再從巷子中走出。
    (2)於5時51分25秒告訴人父子從家中走出，畫面中穿著淺綠
      色衣物的男子即告訴人乙○○走在前面，手持相機站在斑
      馬線上，作拍照的動作，另告訴人丙○○則穿著深色長褲
      走在後方。
    (3)於5時51分45秒被告右手拿球棒往告訴人乙○○方向前進
      ，警車同時到達。
    (4)於5時51分55秒告訴人乙○○往家中方向走，警察將警車
      停止，兩位警察下車。
    (5)於5時52分3秒兩位警察走進被告所站立之位置，被告將球
      棒改由左手拿，狀似與警察交談，告訴人乙○○則走回站
      在地面箭頭指示標誌上。
    (6)於5時52分22秒告訴人二人往前走到斑馬線附近，警察將
      被告往後拉回黃網區，原在被告手中球棒已改由其中一名
      警察持有，警察站在告訴人、被告之間。
    (7)於5時52分32秒被告與告訴人兩人面對面站在斑馬線上，
      狀似爭執，警察則站在被告兩旁。
    (8)於5時56分58秒穿淺綠色男子即乙○○返回家中。被告則
      與丙○○及警察繼續站在現場仍有爭執情形。
    (9)全程未見被告有將球棒高舉的動作。
    （以上參本院97年1月25日審判筆錄）
  互核上開勘驗之結果與證人丙○○及乙○○之證詞:
  (1)被告雖曾手持球棒走至告訴人家門前，但其僅站在馬路上，
    自始至終均沒有離開馬路，且亦未曾揮舞球棒。因此，證人
    丙○○上開所證述: 「聽到外面鐵門有人在敲」、「我看到
    他在揮球棒，我就不敢出去」、「甲○○一看到就說你在拍
    什麼，就將球棒舉起來，準備要打」云云，顯與監視錄影紀
    錄不符。
  (2)被告於5時51分45秒雖曾右手拿球棒，往告訴人乙○○之方
    向前進，但斯時警車亦已同時到達。被告手持之球棒在5時
    52分22秒已改由員警持有。過程中被告並沒有以跑步之方式
    追逐告訴人乙○○，且承前所述，被告自始至終沒有將球棒
    高舉，員警亦係在與被告交談時順勢的從被告手中接走球棒
    ，並未以強制力強取球棒，核亦與證人乙○○於偵查中所證
    述: 被告拿球棒追過來，警察下車把他的球棒奪下來云云及
    證人丙○○所證述: 警察把甲○○球棒奪掉云云，亦有所出
    入。
  (3)依上開勘驗結果，本件從被告在當日5時47分13秒手持球棒
    走至告訴人家門前馬路至警方於5時51分45秒抵達現場，前
    後不過4分鐘左右。而告訴人二人則係於5時51分25秒始從家
    中走出，斯時被告並不在監視畫面中，依告訴人在偵查中所
    提供之照片（偵卷第58頁），被告當時應是在警車旁，其與
    告訴人二人間確實有相當之距離。當時警察既已抵現場，被
    告如何能在此一約20秒時間對告訴人二人施以公訴意旨所指
    訴之恐嚇行為。
  (4)承前所述，告訴人二人是於當日凌晨5時51分25秒始從家中
    走出，同一時間，警車亦已抵達現場。告訴人乙○○當時確
    實手持相機拍照，接著於51分45秒即見到被告持球棒走向告
    訴人乙○○。乙○○往其家中方向離開，但於51分55秒時被
    告仍站在黃網區，足認被告當時已停下腳步，而未繼續朝告
    訴人乙○○之方向前進。是被告辯稱: 是因乙○○走到我前
    面對我拍照，才會對他說你在拍什麼，並沒有作勢攻擊乙○○等語，尚非無稽。
  (5)綜上，證人丙○○、乙○○二人就事發經過所述與本案所關
    頗切之: 「聽到外面鐵門有人在敲」、「看到被告在揮球棒
    」、「看到被告將球棒舉起來」、「被告拿球棒追過來」，
    以及「警察把被告的球棒奪掉」等之陳述，確與現場監視光
    碟紀錄有不完全相符之處。其二人所為之證詞既有上述之瑕
    疵，自無足為被告不利認定之依據。
  (二)被告坦承在告訴人乙○○手持相機對其拍照時，曾對告訴人
    乙○○稱: 「你在拍什麼? 」等語，核亦與證人丙○○於本
    院審理中所證述: 當時我兒子拿相機要拍甲○○的兩隻大狗
    。甲○○一看到就說你在拍什麼等語相一致，足認被告此部
    分所為之自白，核與事實相符，可以採信。惟「你在拍什麼
    ? 」一語，充其量只是對告訴人乙○○之拍照舉動有所不滿
    ，往告訴人乙○○走進，是希望告訴人乙○○停止繼續拍照
    之意。是就客觀而言，尚難認此一言語及行為已屬於對告訴
    人乙○○之生命、身體之安全所為之惡害通知，並使告訴人
    二人心生畏懼。
  (三)至於辯護人雖另為被告辯護稱: 被告攜帶球棒是為自衛，並
    非出於恐嚇之意圖云云，但承前所述，被告手持球棒至告訴
    人家門前馬路時，告訴人二人均在家中，其二人並無人手持
    任何工具對被告為任何不法侵害之行為，是被告攜帶球棒難
    認合於正當防衛之要件，是辯護人此部分之辯護，於法尚屬
    無據。
  (四)綜合上述，本件被告於前開時、地，雖曾手持球棒走至告訴
    人家門前，但依監視錄影光碟所示，被告自始至終均只站立
    在告訴人家門前的馬路上，並沒有走進告訴人的家，是公訴
    意旨援引告訴人丙○○之陳述，而指被告曾「以上開球棒敲
    打丙○○住家大門」云云，即與監視錄影紀錄有所出入。又
    告訴人二人是在警車抵達時始從家中走出，告訴人乙○○當
    時手持相機對被告拍照，因此被告走向前去，並質問其「你
    在拍什麼? 」，就客觀事實而言，應只是對告訴人乙○○之
    拍照舉動有所不滿，並有希望告訴人乙○○停止繼續拍照之
    意，難認其上開行為及言詞，係基於恐嚇之犯意，而對告訴
    人乙○○所為之惡害通知，自與恐嚇罪之構成要件有間。此
    外，復查無其他積極之證據足以證明被告有何公訴意旨所指
    訴之恐嚇犯行。本件被告因不滿告訴人丙○○戳流浪狗，即
    持球棒至告訴人家門外站立雖有未當，但其行為既尚未該當
    於恐嚇之構成要件。則揆諸前開規定及說明，自應為被告無
    罪之諭知。
據上論斷，應依刑事訴訟法第284條之1、第301第1項，判決如主
文。
本案經檢察官杜慧玲到庭執行職務。
中    華    民    國    97    年    2     月    14    日
                  刑事第四庭    法  官  李桂英
上正本證明與原本無異。
如不服本判決，應於判決送達後10日內向本院提出上訴狀（應抄
附繕本）。告訴人或被害人如對於本判決不服者，應具備理由請
求檢察官上訴，其上訴期間之計算係以檢察官收受判決正本之日
期為準。
                                書記官  嚴君珮
中    華    民    國    97    年    2     月    14    日


司法院資訊處製作；財團法人民間司法改革基金會備份。
